【裁判字號】    92,上易,361
【裁判日期】    920731
【裁判案由】    侵占
【裁判全文】
臺灣高等法院臺南分院刑事判決            九十二年度上易字第三六一號      Ｇ
      上  訴  人
      即  被  告  甲  ○  ○
右上訴人因侵占案件，不服臺灣嘉義地方法院九十一年度訴字第六一三號中華民國九
十二年三月三十一日第一審判決（聲請簡易判決處刑案號：臺灣嘉義地方法院檢察署
九十一年度偵字第七二三○號），提起上訴，本院判決如左：
      主      文
原判決撤銷。
甲○○連續意圖為自己不法之所有，而侵占對於業務上所持有之物，處有期徒刑柒月
，緩刑年。
      事      實
一、甲○○自民國七十八年十二月一日起，原在丙○○○保險股份有限公司（下稱國
    泰保險公司）嘉義營業處擔任保險業務員，負責招攬保險、收取保費、保單貸款
    清償款等工作，為從事業務之人。甲○○竟基於意圖為自己不法所有之概括犯意
    ，於八十九年八月十八日，余黃菊美將返還國泰保險公司之保單貸款清償款新臺
    幣（下同）五萬一千零三十元匯入甲○○之世華銀行嘉義分行帳號000000
    00000號帳戶內，甲○○即將上開業務上所持有余黃菊美之保單貸款清償款
    侵占入己。又於九十年四月二十四日，余黃菊美將返還國泰保險公司之保單貸款
    清償款十五萬七千四百四十一元匯入甲○○之世華銀行嘉義分行帳號00000
    000000號帳戶內，甲○○亦將上開業務上所持有余黃菊美之保單貸款清償
    款侵占入己。迨至九十一年二月間始為國泰保險公司發覺上情。
二、案經國泰保險公司訴由臺灣嘉義地方法院檢察署檢察官偵查聲請以簡易判決處刑
    ，經原審法院改適用通常程序審判。
      理      由
一、訊據上訴人即被告甲○○對於右揭事實坦承不諱，核與告訴代理人丁○○於偵查
    中及原審審理時指訴之情節大致相符，並有余黃菊美聲明書、跨行匯款入戶電匯
    申請書及郵政跨行匯款申請書影本各一份附於發查卷（第四頁、第七頁）可資佐
    證，被告之自白與事實相符，事證明確，被告犯行堪以認定。
二、被告係國泰保險公司嘉義營業處保險業務員，負責招攬保險、收取保費、保單貸
    款清償款等工作，為從事業務之人，其將業務上所持有之保單貸款清償款挪用侵
    占入己，核其所為，係犯刑法第三百三十六條第二項之業務侵占罪。其先後二次
    業務侵占犯行，時間緊接，犯罪構成要件相同，顯係基於概括犯意反覆為之，為
    連續犯，應依刑法第五十六條規定以一罪論，並加重其刑。
三、公訴意旨另略以：被告甲○○自七十八年十二月一日起，擔任告訴人國泰保險公
    司嘉義營業處之保險業務員，負責保費、保單貸款清償款之收取業務，竟意圖為
    自己不法所有之概括犯意，自八十九年八月十八日起，於任職期間利用職務上之
    機會，以變易持有為所有之意思，連續侵吞該公司保戶乙○○及王鴻勝所繳納之
    保費、保單貸款清償款共十五萬四千八百三十元，迨至九十一年二月間始為告訴
    人國泰保險公司發覺上情，因認被告另涉犯刑法第三百三十六條第二項之業務侵
    占罪嫌云云。經查，（一）訊據被告否認有侵占王鴻勝之保費等情，查證人吳王
    惠錦於偵查中雖證稱：王鴻勝是她弟弟，王鴻勝聲明書所載保費（指第八期保費
    三萬零八百三十元）是她交給被告，當時被告說未帶收據，因認識很久她也未懷
    疑，那張聲明書是她代王鴻勝簽的等語（見偵查卷第二六頁背面），惟被告於偵
    查中供稱：「：：：王鴻勝沒給我錢。」等語（見偵查卷第十二頁背面）「之前
    我替吳王（惠錦）代墊其他保險的保費，所收３萬多（元）不是王鴻勝第８期保
    費。」（見偵查卷第二六頁背面）等語；於原審審理時供稱：「王鴻勝部分我不
    承認，因為是之前我有代墊他的支票三萬零八百三十元：：：」「我沒有辦法（
    找王鴻勝做證），因為三萬零八百三十元保費是跟王鴻勝的姐姐王惠錦收取。」
    （見原審卷第十二頁）「王鴻勝的部分是我幫他代墊，但是他沒有錢給我：：：
    」「吳王惠錦他（她）交給我的是他（她）兩個女兒及弟弟的保費，不是收王鴻
    勝這一筆的保費。」（見原審卷第三八頁）等語；於本院審理時供稱：「（你有
    沒有侵占王鴻勝的保費？）沒有。」等語（見九十二年五月十五日審判筆錄），
    被告始終否認有收取王勝雄第八期之保費，而告訴人國泰保險公司之告訴代理人
    丁○○於原審審理時指稱：「（王鴻勝的收據是否在公司？）是的，庭呈王鴻勝
    第八次繳費收據。」等語（見原審卷第十八頁），並有續期保險費送金單影本一
    份附於原審卷（第十九頁）可證。證人吳王惠錦上開證述並未提出收據證明，即
    使她係因誤信被告未帶收據託辭，且認識已久，衡諸常情，事後亦應向被告或告
    訴人國泰保險公司索取收據，豈有繳款後不加聞問之理，足見被告否認有侵占王
    鴻勝之保費，應堪採信。（二）訊據被告否認有侵占乙○○保單貸款清償款等情
    ，辯稱：乙○○部分是私人借貸關係，他怕他老婆知道他用保單貸款借錢給伊，
    伊不想讓他們夫妻起爭執，所以伊承擔起來說是伊侵占等語。查證人乙○○於本
    院審理時雖證稱：「（提示發查卷第五頁聲明書是你簽名的，有何意見？）是。
    我給國泰借五萬元，我把保單給甲○○，叫他（她）去換。」「（甲○○原先用
    的你保單向國泰借十二萬四千元你知道？）不知道。」「（你的保單為何在甲○
    ○手上？）國泰的保單已損壞，我叫他（她）去公司換。」「（你借五萬元，是
    讓他（她）去換新的保單後你自己去辦的？）他（她）一直沒有把新保單給我，
    我去向國泰小姐說我舊保單在甲○○那邊，是另外一個小姐給我的新保單，我拿
    新保單去向公司借五萬元，公司才說你有借拾貳（十二）萬四千元，扣除利息，
    額度剩二萬多元可以借。」「（十二萬四千元你有沒有借給他（她），交給他（
    她）？）沒有。」「（你有答應你的保單借他（她）去向國泰質押借款？）沒有
    ，我不知道。」「（你有去辦保單貸款的手續？）沒有。」等語（見本院卷九十
    二年六月十二日審判筆錄），惟經本院向告訴人國泰保險公司函查保戶即證人乙
    ○○以0000000000號保單質押借款，該公司是否將借款直接存入保戶
    乙○○之帳戶，並請將該保單保戶所辦理保單質押貸款所有相關資料與借款及還
    款之明細送本院參辦，經該公司將證人即要保人乙○○之保單貸款明細、借據及
    給付收據檢送本院，有該公司九十二年六月二十七日國壽字第九二○六○四七六
    號函一份附於本院卷足憑，證人乙○○於本院審理時對告訴人國泰保險公司之保
    單貸款明細、借據證稱沒有意見，保單借款借據上的乙○○為其自己所簽等語（
    見本院卷九十二年七月十七日審判筆錄），足見證人乙○○以保單借款十二萬四
    千元為其自己所辦理，而該借款十二萬四千元係於八十九年一月十七日匯入嘉義
    郵局康樂分局證人乙○○帳戶內，帳號00000000000000號，實支金額50457元，
    有上開保單貸款明細一份可查，又據證人乙○○於本院審理時證稱：「（匯入你
    的帳單（戶），甲○○沒有你的印章、存摺、提款卡能領到你這些錢？）沒有辦
    法領。」等語（見本院卷九十二年七月十七日審判筆錄），證人乙○○上開證述
    被告原先用其保單向告訴人國泰保險公司借款十二萬四千元其不知道，該十二萬
    四千元其未借給被告，亦未交給被告等情是否與事實相符，即有疑問，而被告上
    開辯解縱使不足採，若無積極證據足資證明被告確有侵占證人乙○○上開保單貸
    款清償款十二萬四千元，尚難論被告有侵占該十二萬四千元之犯行。綜上所述，
    並無證據足以證明被告業務上有侵占告訴人國泰保險公司保戶乙○○及王鴻勝所
    繳納之保費、保單貸款清償款共十五萬四千八百三十元，因認不能證明被告此部
    分犯罪，惟此部分與前開聲請以簡易判決處刑論科部分有連續犯之裁判上一罪關
    係，此部分爰不另為無罪之判決。
四、原審認被告罪證明確，予以論罪科刑，固非無見，惟查（一）被告涉嫌業務上侵
    占上開王鴻勝保險費部分，業經公訴人聲請以簡易判決處刑，而經原審法院改適
    用通常程序審判，卻漏未判決，即有未當。（二）並無積極證據足資證明被告業
    務上有侵占乙○○上開保單貸款清償款，原判決予以論罪科刑，亦有未洽。被告
    上訴稱伊知錯，請給伊一次機會，伊有在還錢只是沒有還完云云，固非有理由，
    惟原判決既有可議，應由本院將原判決撤銷改判。爰審酌被告犯罪之動機、目的
    ，品行、以擔任保險業務員之便實施侵占，侵占金額不大及犯罪後之態度尚良好
    等一切情狀，量處如主文所示之刑，公訴人請求予以量處有期徒刑六月，尚有未
    洽，附此敘明。
五、查被告未曾受有期徒刑以上刑之宣告，有臺灣高等法院被告全國前案紀錄表一份
    附於本院卷可稽，其因一時失慮而犯本案，先後四次共已償還十九萬元，有郵政
    劃撥儲金存款收據影本四份附於本院卷可參，且被告係單親家庭，需獨自扶養三
    個小孩（見九十二年五月十五日答辯狀及九十二年七月十七日審判筆錄），被告
    已知所悔悟，歷經此次偵審程序，當知警惕，信無再犯之虞，因認其所受刑之宣
    告，以暫不執行為適當，爰併予宣告緩刑三年，以勵自新。
據上論結，應依刑事訴訟法第三百六十九條第一項前段、第三百六十四條、第二百九
十九條第一項前段、刑法第五十六條、第三百三十六條第二項、刑法第七十四條第一
款、罰金罰鍰提高標準條例第一條前段，判決如主文。
本案經檢察官劉欽銘到庭執行職務。
中    華    民    國      九十二      年      七      月      卅一      日
                                  臺灣高等法院臺南分院刑事第三庭
                                      審判長法官  陳    清    溪
                                            法官  宋    明    蒼
                                            法官  楊    子    莊
右正本證明與原本無異。
不得上訴。
                                      法院書記官  趙    玲    瓏
中    華    民    國      九十二      年      八      月      四        日
附錄本案論罪科刑法條：
刑法第三百三十六條第二項：
對於業務上所持有之物，犯前條第一項之罪者，處六月以上五年以下有期徒刑，得併
科三千元以下罰金。


司法院資訊處製作；財團法人民間司法改革基金會備份。
